【裁判字號】    97,上訴,4782
【裁判日期】    971218
【裁判案由】    搶奪等
【裁判全文】
臺灣高等法院刑事判決                97年度上訴字第4782號
  上  訴  人
  即  被  告  乙○○
  指定辯護人  本院公設辯護人李廣澤
上列上訴人因竊盜等案件，不服臺灣士林地方法院96年度訴字第
1161號，中華民國97年 8月28日第一審判決（起訴案號：臺灣士
林地方法院檢察署 96年度偵字第12085號），提起上訴，本院判
決如下：
    主  文
上訴駁回。
    事  實
一、乙○○基於為自己不法所有之意圖，於民國（下同） 96年9
    月26日下午5時許，在臺北市松山區○○○路○段62號前，趁
    甲○○將其所有車牌CQH－135號重型機車停放於該處而未取
    出鑰匙之機會，徒手竊取該機車得手後，供己代步之用。而
    甲○○於機車失竊後，並委售與騎機車之丙○○（原名蕭朝
    仁）協助尋找，嗣於同年月30日凌晨零時10分許，乙○○騎
    駛上開機車至臺北市○○區○○路與大同路口時，適丙○○
    騎駛車牌CQV－892號重型機車行經該處，因見車牌CQH－135
    號重型機車即屬甲○○所失竊之機車，乃尾隨乙○○至臺北
    縣汐止市○○路○段615號前，同日零時50分許，丙○○因見
    乙○○停車熄火，遂上前質問其機車來源，乙○○辯稱向朋
    友所借，丙○○為免其逃離，先拔取該機車之鑰匙，乙○○
    遂與丙○○互搶該機車鑰匙，且丙○○同時以其上開行動電
    話撥打至甲○○所使用之0000000000號行動電話，欲告知所
    在地，詎乙○○竟基於意圖妨害丙○○行使該行動電話之權
    利，將該行動電話強行取走毀損後，立即丟棄在花圃中（毀
    損部分業據丙○○撤回告訴，另為不受理判決）。再乙○○
    誆稱欲取車內物品，丙○○乃交付該機車鑰匙予乙○○，乙○○竟發動機車準備駛離，並衝撞丙○○所有車牌CQV－892
    號重型機車，致CQV －892號重型機車毀損，丙○○亦受有
    四肢及右肩擦傷之傷害（毀損及傷害部分業據丙○○撤回告
    訴，另為不受理判決），而丙○○於倒地之際，順勢拔取乙○○所騎上開機車之鑰匙，乙○○要求返還該機車鑰匙，為
    丙○○拒絕，即徒手勒壓其脖頸處，致其受有傷害（傷害部
    分業據丙○○撤回告訴，另為不受理判決）。嗣經附近居民
    報警到場處理，經警逮捕乙○○而查悉上情。
二、案經臺北縣政府警察局汐止分局報請臺灣士林地方法院檢察
    署檢察官偵查起訴。
    理  由
一、訊據上訴人即被告乙○○供承有於上開時地與被害人丙○○
    發生拉扯扭打，並將被害人丙○○所持用之手機摔至地上等
    事實，惟否認有何竊盜或以強暴妨害被害人丙○○行使權利
    之犯行，辯稱：伊沒有偷甲○○的機車，當天伊在自家2樓
    中庭花園散步，丙○○突然出現要搶伊手上所拿的兩個袋子
    ，伊才跟他發生扭打，他摔伊手機，伊才摔他手機。伊打不
    過，就跑到樓下叫警察，警察來後，不相信伊的話，只相信
    丙○○的話，說伊是小偷，伊很無辜云云。惟查：
(一)證人即被害人甲○○於警詢時之指述，雖為審判外之陳述，
    然被告乙○○與檢察官於原審法院審理中均同意有證據能力
    ，嗣於本院審理時亦不爭執其證據能力，本院審酌該言詞陳
    述作成時之情況，認為適當，依刑事訴訟法第159條之5之規
    定認有證據能力。依證人即被害人甲○○於警詢時指稱：警
    方於96年9月30日凌晨 1時20分許，在臺北縣汐止市○○路○
    段 615號前，查獲之CQH－135號重型機車為伊所有，該部機
    車原置放於臺北市○○○路○段62號前，伊是在96年9月26日
    下午 5時10分許，發現機車失竊，當時好像把機車鑰匙留在
    機車上。蕭朝仁（即丙○○）是伊國中同學，也是賣伊機車
    之機車行老闆，伊於機車失竊後有告知蕭朝仁，並委託他協
    助尋找，而於 96年9月30日零時10分許，蕭朝仁打電話給伊
    說他發現在臺北市○○路上有一男子正在騎乘疑似伊失竊之
    重型機車，然後伊跟蕭朝仁確認車號，確實是伊所失竊之重
    型機車CQH－135號後，他便說要先尾隨，叫伊趕快來，後來
    伊於零時50分許，又打手機給蕭朝仁，便聽到蕭朝仁在問一
    男子說機車是誰的，後來就聽到一陣爭吵聲，手機就突然斷
    話，後來伊再打蕭朝仁的電話便打不通了，警方查獲犯嫌乙○○所使用騎駛該部機車之鑰匙 1把，是伊機車上原有的鑰
    匙無誤云云（見偵查卷第17至18頁），核與證人丙○○（原
    名蕭朝仁）於原審法院審理時結證如何追躡被害人甲○○所
    失竊之上開車牌號碼CQH－135號重型機車之過程等情相符（
    見原審卷第90至92頁），並有被害人甲○○出具之贓物認領
    保管單、行車執照、上開機車與鑰匙之照片及證人丙○○所
    使用0000000000號行動電話與被害人甲○○所使用00000000
    00號行動電話於96年9月30日凌晨0時41分許至54分許，相互
    聯絡之通聯紀錄附卷可憑（見偵查卷第27頁、第35至37頁、
    第46頁、原審卷第33至35頁）。足認被害人甲○○於 96年9
    月26日下午5時許，在臺北市○○○路○段62號前失竊其所有
    車牌CQH-135號重型機車1輛，嗣即委請出售上開機車之機車
    行老闆丙○○協尋，而於96年 9月30日因發現被告騎乘該部
    機車，遂追躡至臺北縣汐止市○○路○段615號前，並於96年
    9月30日凌晨1時20分許，為警方在該處查獲該車牌CQH－135
    號重型機車等情，應堪認定。
(二)證人丙○○於96年10月 8日檢察官偵查時具結證稱：伊第一
    次拔起乙○○所騎機車的鑰匙，是在他原本要熄火停車時，
    伊問他說他騎的車子是誰的，他說是他跟朋友借的，伊說不
    可能，這車子是伊朋友的，乙○○不理伊並發動機車，伊看
    到機車發動後，怕他跑掉，所以便把機車鑰匙拿掉，讓他的
    機車熄火，乙○○要伊把鑰匙還他，伊不還他，且跟他說等
    一下伊要叫車主來跟他講，他就硬把鑰匙抽回去，後來他就
    啟動機車準備要走，當時伊的重型機車剛好擋在他的前面，
    他便把伊的機車撞倒，之後伊就順手再將他的機車熄火，將
    鑰匙拔起來，這是伊第二次拔起他的機車鑰匙，後來他就跑
    過來勒住伊的脖子。（問：你當時在打電話給車主時候，被
    告如何搶你的手機？）被告乙○○搶伊手機，是在伊朋友打
    電話來，剛好講電話講到要報住址給伊朋友 (車主）的時候
    ，乙○○叫伊把車鑰匙還他，他說要拿車箱內的東西，伊說
    不可能再給他了，他就直接過來拿走伊手上的手機還直接勒
    住伊的脖子，用伊的頭去撞花圃，伊就用手推開，結果二個
    人就倒地，伊一直要掙脫，結果乙○○可能因為氣喘，伊就
    趁隙脫開，那時候樓上已經有人在該處看了，請樓上的人幫
    伊打電話報警，樓上的人就說他們已經幫伊報警了，結果乙○○就跑開了，後來伊就跟乙○○，一直叫他不要走，但他
    不理伊繼續走他的，走到大馬路的時候，警察就到現場了云
    云（見偵查卷第65至66頁），被告於上開偵訊時亦同時在場
    ，而經檢察官提示上開證人之筆錄內容，被告仍僅供承其與
    證人丙○○有扭打，但無行竊之事實。然證人丙○○嗣於原
    審法院審理時復到庭具結證稱：乙○○將車牌CQH－135號重
    型機車騎到臺北縣汐止市○○路○段615號前時，伊等他機車
    停好才上前問他機車是否是他的，他直接說不是，並說是向
    他朋友借的，伊跟他說要麻煩他請他朋友出來，因為機車是
    伊朋友的，後來他就不理伊，就要走，伊就要拔機車的鑰匙
    ，他硬要把鑰匙搶回去，就跟伊在搶鑰匙。第一次伊先把鑰
    匙拿起來，他說要拿機車裡面的東西，伊就讓他拿，結果他
    拿完東西後還拿走鑰匙，並要發動機車要走，伊當下就搶走
    鑰匙，他當時已經準備要走，只是因為伊的機車在後面擋住
    ，所以他將伊的機車撞倒，在第二次搶鑰匙的過程中才發生
    扭打，他勒住伊脖子，伊大喊請人幫忙報警，因為伊被被告
    勒住根本無法動，就摔到花圃，樓上就有人說已經報警了，
    被告才放開伊準備要走。‧‧‧在第一次搶鑰匙時，伊就打
    電話給伊朋友甲○○，並且要看案發地的地址，一不注意就
    被被告搶走手機還扯斷，他還將伊的手機丟到花圃云云（見
    原審卷第90至92頁），嗣告訴人丙○○復於本院準備程序時
    到庭指稱：甲○○在案發前二、三天告訴伊，他的車子被偷
    ， 9月26日伊先在南港路、大同路口發現被告騎這台車，伊
    就騎車在後面跟，一直騎到汐止市○○路○段 690號前，被
    告將車停在一樓大樓中庭，伊便把他攔下，伊問他車子哪裡
    來的，他說機車不是他偷的，是向朋友借的，伊跟他說機車
    是伊賣給甲○○的，要他還來，結果他騎著該部機車打算要
    走，伊便拔機車鑰匙，結果又被他搶走，他將機車掉頭要走
    ，因為伊的機車停在該部機車前面，他便把伊撞倒。當時樓
    上有人在看並說已經報警了，被告聽到有人報警才放手。之
    間，伊要打電話通知甲○○時，被告為了阻止伊對外聯絡，
    所以將伊電話折斷，丟到花園云云，互核證人丙○○先後指
    證述相符，且與證人即目擊證人陳偉仁於原審法院審理時具
    結證稱：伊在三樓家裡睡覺，因聽到聲音而起身打開窗戶查
    看，糾紛是在樓下，伊距離那起糾紛距離大約5、6公尺，伊
    有看到有2人在爭執，之後扭打在一起，那2人體型、長相看
    起來很像當庭的被告與丙○○，伊聽到有人說：「這部車是
    你的嗎？」，對方一開始說：「是」、後來又說：「不是。
    」，後來又有人說：「不是你的，為何你會騎這部機車回來
    ？」，他們也是一直在重複這些話，看起來像被告的人要離
    開，丙○○就說要找車主來對證，叫他留下，因為丙○○要
    被告不要走，被告又硬要走，而且手上有拿1、2袋包含枕頭
    的東西，接著他們就扭打起來，伊有看到丙○○拿手機要打
    電話，接著丙○○說：「你搶我手機要幹嗎？你把我手機拿
    去哪裡？」，被告則將丙○○的手機馬上丟到花圃裡面云云
    （見原審卷第82至89頁）大致相符，另經證人即警員黃國峰
    於原審法院審理時具結證稱：96年 9月30日凌晨，伊有到臺
    北縣汐止市○○路 ○段611之5號前，先到現場是巡邏人員，
    伊是接獲通報才過去現場，到現場時，巡邏人員已經先抓住
    被告，而被害人是丙○○也在現場，車牌CQH－135號重型機
    車經查證是失竊的機車，伊也調閱大同路3段511號前監視錄
    影，發現被告確實騎機車經過派出所往 615號方向行駛云云
    （見原審卷第 67至68頁），並有監視錄影翻拍照片2幀及國
    泰綜合醫院出具被害人丙○○所受四肢擦傷及右肩擦傷之診
    斷證明書乙紙等在卷可參（見偵查卷第28、29頁），此被告
    於原審法院97年 1月10日審理時亦曾坦承認罪（見原審卷第
    44頁），堪認被告確有於上開時地竊取被害人甲○○所有停
    放於臺北市松山區○○○路 ○段62號前之上開重型機車，嗣
    遭告訴人丙○○於上開時地發覺後，尾隨被告至臺北縣汐止
    市○○路○段615號前，因見被告停車熄火，遂上前質問其機
    車來源，雙方並因而互搶該機車鑰匙，告訴人丙○○於同時
    並撥打行動電話予甲○○欲告知所在地，詎遭被告基於意圖
    妨害其行使該電話之權利，而將該行動電話強行取走毀損後
    ，立即丟棄在花圃中等情，均堪以認定。被告所辯各節，要
    係卸責之詞，均無足採，事證明確，被告犯行，堪以認定。
二、被告竊取上開車牌CQH－135號重型機車部分，核其所為，係
    犯刑法第320條第1項之普通竊盜罪；又被告因見告訴人丙○○欲撥打行動電話，為妨害告訴人丙○○行使該行動電話之
    權利，遂將該行動電話強行取走毀損後，立即丟棄在花圃中
    ，應認被告並無為自己不法所有之意圖，是核其此部分所為
    ，係犯刑法第304條第1項之強制罪，至公訴意旨認被告奪取
    被害人丙○○所持行動電話，應構成刑法第325條第1項之搶
    奪罪嫌，惟依上所述，被告主觀上既無為自己不法所有之意
    圖，應僅構成刑法第304條第1項之強制罪，在社會事實同一
    之情況下，變更該部分起訴法條。又被告先後所犯上開二罪
    間，犯意各別，行為互殊，應予分論併罰。原審以被告上述
    犯行，事證明確，援引刑事訴訟法第300條、刑法第320條第
    1項、第304條第1項、第51條第5款及刑法施行法第1條之1之
    規定，並審酌被告之素行、犯罪之動機、目的、手段，因貪
    圖被害人甲○○所有上開機車，利用被害人甲○○不注意之
    際，徒手竊取該機車，又於被害人甲○○之友人丙○○發覺
    後，竟與其扭打抗拒，進而傷害丙○○、毀損其所有物品並
    妨害其行使行動電話之權利，事後先認罪博得被害人丙○○
    之同情予以撤回傷害及毀損之告訴，嗣後又否認犯行，飾詞
    狡辯，犯後態度惡劣等一切情狀，就所犯上開二罪分別量處
    有期徒刑四月及六月，並定其應執行刑有期徒刑八月，經核
    認事用法並無違誤，被告上訴意旨猶執陳詞否認有偷竊該部
    機車，並以其係單純自衛始搶走告訴人丙○○之手機，而否
    認有妨害告訴人丙○○行使權利之意圖，均難認有理由，應
    予駁回。
三、至公訴人於原審法院審理時雖主張被告於被害人丙○○取走
    被告竊盜而來之上開車牌CQH－135號重型機車鑰匙後，被告
    再向被害人丙○○奪回該機車鑰匙之行為，另涉犯刑法第32
    8 條第4項、第1項之強盜未遂罪嫌乙節。然查，民法有關占
    有保護之規定，於無正當權源之占有，亦有其適用。故占有
    事實上管領占有物，縱無合法權源，對其主張權利者，仍應
    依合法途徑謀求救濟，以排除其占有。若違背占有人之意思
    而侵奪或妨害其占有，非法之所許者，占有人對於侵奪或妨
    害其占有之行為，得依民法第960條第1項規定，以己力防禦
    之。民法第 962條規定之占有保護請求權，於無權源之占有
    人亦得主張之。如果占有被不法侵害，占有人即非不得依侵
    權行為之法則，請求賠償其所受之損害（參照最高法院74年
    台上字第 752號民事判決意旨）。是被告於竊取上開機車及
    機車鑰匙後，雖非屬有正當權源之占有，惟仍屬在無權源之
    占有中，而為保護占有事實之和平狀態，任何人不得以私力
    救濟之方式侵奪或妨害其占有，則被告於丙○○侵奪及妨害
    其對於上開機車鑰匙之占有時，即時當場就地取回，如上所
    述，符合民法第960條第2項之要件，自屬法律所許可，當無
    不法所有之情形，核無刑法第328條第4項、第1項之強盜未
    遂罪之適用，附此敘明。
據上論斷，應依刑事訴訟法第368條，判決如主文。
本案經檢察官姜貴昌到庭執行職務。
中    華    民    國    97    年    12    月    18    日
                  刑事第五庭    審判長法  官  吳  敦
                                      法  官  陳春秋
                                      法  官  張傳栗
以上正本證明與原本無異。
檢察官就強制罪部分如不服本判決，應於收受送達後10日內向本
院提出上訴書狀，其未敘述上訴之理由者並得於提起上訴後10日
內向本院補提理由書（均須按他造當事人之人數附繕本）「切勿
逕送上級法院」。
                                      書記官  李佩真
中    華    民    國    97    年    12    月    18    日
附錄：本案論罪科刑法條全文
刑法第320條第1項
意圖為自己或第三人不法之所有，而竊取他人之動產者，為竊盜
罪，處5 年以下有期徒刑、拘役或5 百元以下罰金。
刑法第304條第1項
以強暴、脅迫使人行無義務之事或妨害人行使權利者，處3 年以
下有期徒刑、拘役或3 百元以下罰金。


司法院資訊處製作；財團法人民間司法改革基金會備份。
